ACORDAO-COMPLETO-2421728

ACÓRDÃO 9395/2020 ATA 31/2020 - PRIMEIRA CÂMARA

VISTOS, relatados e discutidos estes autos de tomada de contas especial instaurada pelo Fundo Nacional de Desenvolvimento da Educação contra a Sra. Susete Nascimento da Silva (gestão 2009-2012) e o Sr. Nestor Vicente dos Santos (gestão 2013-2016) , relativa à aplicação dos recursos repassados ao município de Wenceslau Guimarães/BA no âmbito do convênio 701768/2010 (Siafi 662901) , cujo objeto foi a construção de unidade de educação infantil - Proinfância.
ACORDAM os ministros do Tribunal de Contas da União, reunidos em sessão da 1ª Câmara, diante das razões expostas pelo relator, em:
9.1. considerar revéis, para todos os efeitos, a Sra. Susete Nascimento da Silva e o Sr. Nestor Vicente dos Santos, nos termos do art. 12, § 3º, da Lei 8.443/1992, dando-se prosseguimento ao processo;
9.2. julgar irregulares as contas da Sra. Susete Nascimento da Silva e do Sr. Nestor Vicente dos Santos, com fundamento no art. 16, III, "a" e "c", da Lei 8.443/1992, e condená-los ao pagamento das quantias a seguir indicadas, atualizadas monetariamente e acrescidas de juros de mora, calculados a partir das datas especificadas até a data do efetivo recolhimento, fixando o prazo de 15 (quinze) dias, a contar da notificação, para que comprovem, perante o Tribunal (art. 214, III, "a", do RI/TCU) , o recolhimento das dívidas aos cofres do Fundo Nacional de Desenvolvimento da Educação, na forma da legislação em vigor:
	Débitos relacionados à responsável Susete Nascimento da Silva:
	Data de ocorrência
	Valor histórico (R$) 

	23/11/2010
	10.366,51

	23/11/2010
	95.500,04

	23/11/2010
	95.425,00

	23/12/2010
	1.502,19

	23/12/2010
	2.002,92

	24/12/2010
	13,50

	24/12/2010
	94.975,21

	4/2/2011
	13,50

	4/2/2011
	95.065,46

	14/2/2011
	2.004,54

	14/2/2011
	1.653,75

	14/2/2011
	1.503,41

	2/3/2011
	114.933,71

	2/3/2011
	2.423,48

	2/3/2011
	1.817,61

	3/3/2011
	1.999,37

	1/4/2011
	51.643,00

	7/4/2011
	65.687,00

	8/6/2011
	6.450,00

	2/9/2011
	3.000,00

	22/3/2012
	82.031,62

	30/3/2012
	70.032,36

	3/4/2012
	43.142,17

	26/4/2012
	10.500,00

	27/4/2012
	40.500,00

	9/5/2012
	23.000,00

	23/5/2012
	10.200,00

	8/6/2012
	10.100,00

	21/6/2012
	20.800,00

	22/6/2012
	5.000,00

	22/6/2012
	5.000,00

	23/8/2012
	61.040,00

	28/8/2012
	20.000,00

	3/9/2012
	20.000,00

	11/9/2012
	29.320,00

	12/9/2012
	30.000,00

	12/9/2012
	10.000,00

	13/9/2012
	20.000,00

	13/9/2012
	25.000,00

	13/9/2012
	10.000,00

	14/9/2012
	5.000,00

	26/9/2012
	90.147,00

	Débitos relacionados ao responsável Nestor Vicente dos Santos:
	Data de ocorrência
	Valor histórico (R$) 

	10/10/2013
	115.000,00

	10/10/2013
	40.000,00

	22/10/2013
	3.600,00

9.3. aplicar à Sra. Susete Nascimento da Silva a multa prevista no art. 57 da Lei 8.443/1992, no valor de R$ 200.000,00 (duzentos mil reais) , fixando o prazo de 15 (quinze) dias, a contar da notificação, para que comprovem, perante o Tribunal (art. 214, III, "a", do RI/TCU) , o recolhimento da dívida aos cofres do Tesouro Nacional, atualizada monetariamente desde a data do presente acórdão até a do efetivo recolhimento, se for paga após o vencimento, na forma da legislação em vigor;
9.4. aplicar ao Sr. Nestor Vicente dos Santos a multa prevista no art. 57 da Lei 8.443/1992, no valor de R$ 22.600,00 (vinte e dois mil e seiscentos reais) , fixando o prazo de 15 (quinze) dias, a contar da notificação, para que comprove, perante o Tribunal (art. 214, III, "a", do RI/TCU) , o recolhimento da dívida aos cofres do Tesouro Nacional, atualizada monetariamente desde a data do presente acórdão até a do efetivo recolhimento, se for paga após o vencimento, na forma da legislação em vigor;
9.5. autorizar, desde logo, nos termos do art. 28, II, da Lei 8.443/1992, a cobrança judicial das dívidas caso não atendida a notificação;
9.6. em cumprimento do disposto no § 3º do art. 16 da Lei 8.443/1992, remeter cópia desta deliberação à Procuradoria da República no Estado da Bahia.

Tomada de contas especial instaurada em razão da omissão no dever de prestar contas da aplicação dos recursos repassados no âmbito de convênio, cujo objeto foi a construção de unidade de educação infantil  Proinfância.

Primeira Câmara

Município de Wenceslau Guimarães/BA.

3. Interessados/Responsáveis:
3.1. Interessado: Fundo Nacional de Desenvolvimento da Educação (00.378.257/0001-81).
3.2. Responsáveis: Nestor Vicente dos Santos (XXX.226.635-XX); Susete Nascimento da Silva (XXX.875.195-XX).

13.1. Ministros presentes: Walton Alencar Rodrigues (Presidente), Benjamin Zymler, Bruno Dantas e Vital do Rêgo.
13.2. Ministros-Substitutos presentes: Augusto Sherman Cavalcanti e Weder de Oliveira (Relator).

ACORDAO-COMPLETO-2570273

Acórdão 69/2023 - Primeira Câmara

WEDER DE OLIVEIRA

Reproduzo, a seguir, com os ajustes de forma, a instrução da Secretaria de Controle Externo de Tomada de Contas Especial (Secex-TCE) inserta à peça 55 dos presentes autos:
"INTRODUÇÃO
1.	Cuidam os autos de tomada de contas especial instaurada pelo Fundo Nacional de Desenvolvimento da Educação - FNDE, em desfavor de Susete Nascimento da Silva, gestão 2009/2012, e Nestor Vicente dos Santos, gestão 213/2016, em razão de omissão no dever de prestar contas realizadas por meio do Convênio 701768/2010 (peça 8) , registro Siafi 662901, firmado entre o FNDE e município de Wenceslau Guimarães - BA, e que tinha por objeto a construção de unidade de educação infantil - Proinfância, no período de 18/10/2010 a 29/5/2015, cujo prazo para apresentação da prestação de contas encerrou-se em 28/7/2015.
HISTÓRICO
2.	Em 11/6/2018, com fundamento na IN/TCU 71/2012, alterada pela IN/TCU 76/2016 e DN/TCU 155/2016, o dirigente da instituição Fundo Nacional de Desenvolvimento da Educação autorizou a instauração da tomada de contas especial (peça 1) . O processo foi registrado no sistema e TCE com o número 883/2018.
3.	O Convênio 701768/2010, registro Siafi 662901, foi firmado no valor de R$ 1.449.970,31, sendo R$ 1.435.470,61 à conta do concedente e R$ 14.499,70 referentes à contrapartida do convenente. Teve vigência de 18/10/2010 a 29/5/2015, com prazo para apresentação da prestação de contas em 28/7/2015. Os repasses efetivos da União totalizaram R$ 1.435.470,61 (peça 3) .
4.	O fundamento para a instauração da Tomada de Contas Especial, conforme consignado na matriz de responsabilização elaborada pelo tomador de contas, foi a constatação da Omissão no dever legal de prestar contas. 
5.	Os responsáveis arrolados na fase interna foram devidamente comunicados e, diante da ausência de justificativas suficientes para elidir a irregularidade e da não devolução dos recursos, instaurou-se a tomada de contas especial.
6.	No relatório (peça 23) , o tomador de contas concluiu que o prejuízo importaria no valor original de R$ 1.435.470,61, imputando-se a responsabilidade a Susete Nascimento da Silva, prefeita no período de 1/1/2009 a 31/12/2012, na condição de gestora dos recursos e Nestor Vicente dos Santos, prefeito no período de 1/1/2013 a 31/12/2016, na condição de gestor dos recursos.
7.	Em 3/7/2019, a Controladoria-Geral da União emitiu o relatório de auditoria (peça 24) , em concordância com o relatório do tomador de contas. O certificado de auditoria e o parecer do dirigente do órgão de controle interno concluíram pela irregularidade das presentes contas (peças 25 e 26) .
8.	Em 11/7/2019, o ministro responsável pela área atestou haver tomado conhecimento das conclusões contidas no relatório e certificado de auditoria, bem como do parecer conclusivo do dirigente do órgão de controle interno, manifestando-se pela irregularidade das contas, e determinou o encaminhamento do processo ao Tribunal de Contas da União (peça 27) .
9.	Na instrução inicial (peça 32) , analisando-se os documentos nos autos, concluiu-se pela necessidade de realização de citação e audiência para as irregularidades abaixo: 
9.1.	Irregularidade 1: não comprovação da boa e regular aplicação dos recursos federais repassados ao município de Wenceslau Guimarães - BA, em face da omissão no dever de prestar contas dos valores transferidos, no âmbito do convênio cujo objeto foi a construção de unidade de educação infantil - Proinfância, no período de 18/10/2010 a 29/5/2015, cujo prazo encerrou-se em 28/7/2015.
9.1.1.	Evidências da irregularidade: documentos técnicos presentes nas peças 4, 16 e 29.
9.1.2.	Normas infringidas: art. 37, caput, c/c o art. 70, parágrafo único, da Constituição da República Federativa do Brasil; art. 93 do Decreto-lei 200/1967; art. 66 do Decreto 93.872/1986; Cláusula Décima Sétima do Convênio 701768/2010 (peça 8) .
9.2.	Débitos relacionados à responsável Susete Nascimento da Silva:
	Data de ocorrência
	Valor histórico (R$) 

	23/11/2010
	10.366,51

	23/11/2010
	95.500,04

	23/11/2010
	95.425,00

	23/12/2010
	1.502,19

	23/12/2010
	2.002,92

	24/12/2010
	13,50

	24/12/2010
	94.975,21

	4/2/2011
	13,50

	4/2/2011
	95.065,46

	14/2/2011
	2.004,54

	14/2/2011
	1.653,75

	14/2/2011
	1.503,41

	2/3/2011
	114.933,71

	2/3/2011
	2.423,48

	2/3/2011
	1.817,61

	3/3/2011
	1.999,37

	1/4/2011
	51.643,00

	7/4/2011
	65.687,00

	8/6/2011
	6.450,00

	2/9/2011
	3.000,00

	22/3/2012
	82.031,62

	30/3/2012
	70.032,36

	3/4/2012
	43.142,17

	26/4/2012
	10.500,00

	27/4/2012
	40.500,00

	9/5/2012
	23.000,00

	23/5/2012
	10.200,00

	8/6/2012
	10.100,00

	21/6/2012
	20.800,00

	22/6/2012
	5.000,00

	22/6/2012
	5.000,00

	23/8/2012
	61.040,00

	28/8/2012
	20.000,00

	3/9/2012
	20.000,00

	11/9/2012
	29.320,00

	12/9/2012
	30.000,00

	12/9/2012
	10.000,00

	13/9/2012
	20.000,00

	13/9/2012
	25.000,00

	13/9/2012
	10.000,00

	14/9/2012
	5.000,00

	26/9/2012
	90.147,00

9.2.1.	Cofre credor: Fundo Nacional de Desenvolvimento da Educação.
9.2.2.	Responsável: Susete Nascimento da Silva.
9.2.2.1.	Conduta: não demonstrar a boa e regular aplicação dos recursos federais recebidos e geridos por meio do instrumento em questão, no período de 18/10/2010 a 29/5/2015, em face da omissão na prestação de contas, cujo prazo encerrou-se em 28/7/2015.
9.2.2.2.	Nexo de causalidade: a conduta descrita impediu o estabelecimento do nexo causal entre as possíveis despesas efetuadas com os recursos recebidos, no âmbito do instrumento em questão, no período de 18/10/2010 a 29/5/2015.
9.2.2.3. 	Culpabilidade: não há excludentes de ilicitude, de culpabilidade e de punibilidade; é razoável supor que a responsável tinha consciência da ilicitude de sua conduta; era exigível conduta diversa da praticada, qual seja, desincumbir-se do seu dever por meio da apresentação da prestação de contas no prazo e forma devidos. 
9.3.	Débitos relacionados ao responsável Nestor Vicente dos Santos:
	Data de ocorrência
	Valor histórico (R$) 

	10/10/2013
	115.000,00

	10/10/2013
	40.000,00

	22/10/2013
	3.600,00

9.3.1.	Cofre credor: Fundo Nacional de Desenvolvimento da Educação.
9.3.2.	Responsável: Nestor Vicente dos Santos.
9.3.2.	Conduta: não demonstrar a boa e regular aplicação dos recursos federais recebidos e geridos por meio do instrumento em questão, no período de 18/10/2010 a 29/5/2015, em face da omissão na prestação de contas, cujo prazo encerrou-se em 28/7/2015.
9.3.2.	Nexo de causalidade: a conduta descrita impediu o estabelecimento do nexo causal entre as possíveis despesas efetuadas com os recursos recebidos, no âmbito do instrumento em questão, no período de 18/10/2010 a 29/5/2015.
9.3.2.3.	Culpabilidade: não há excludentes de ilicitude, de culpabilidade e de punibilidade; é razoável supor que o responsável tinha consciência da ilicitude de sua conduta; era exigível conduta diversa da praticada, qual seja, desincumbir-se do seu dever por meio da apresentação da prestação de contas no prazo e forma devidos. 
10.	Encaminhamento: citação.
10.1.	Irregularidade 2: não cumprimento do prazo originalmente estipulado para prestação de contas do convênio cujo objeto foi a construção de unidade de educação infantil - Proinfância, no período de 18/10/2010 a 29/5/2015, cujo prazo encerrou-se em 28/7/2015.
10.1.1.	Evidências da irregularidade: documento técnico presente na peça 16.
10.1.2.	Normas infringidas: art. 37, caput, c/c o art. 70, parágrafo único, da Constituição da República Federativa do Brasil; art. 93 do Decreto-lei 200/1967; art. 66 do Decreto 93.872/1986; Cláusula Décima Sétima do Convênio 701768/2010 (peça 8) .
10.1.3.	Responsável: Nestor Vicente dos Santos.
10.1.3.1.	Conduta: descumprir o prazo originalmente estipulado para prestação de contas dos recursos federais recebidos à conta do instrumento em questão, o qual se encerrou em 28/7/2015.
10.1.3.2.	Nexo de causalidade: a conduta descrita impediu o estabelecimento do nexo causal entre as possíveis despesas efetuadas com os recursos recebidos, no âmbito do instrumento em questão, no período de 18/10/2010 a 29/5/2015.
10.1.3.3.	Culpabilidade: não há excludentes de ilicitude, de culpabilidade e de punibilidade; é razoável supor que o responsável tinha consciência da ilicitude de sua conduta; era exigível conduta diversa da praticada, qual seja, desincumbir-se do seu dever por meio da apresentação da prestação de contas no prazo e forma devidos. 
11.	Encaminhamento: audiência.
12.	Em cumprimento ao pronunciamento da unidade (peça 34) , foram efetuadas citação e audiência dos responsáveis, nos moldes adiante:
a)	 Susete Nascimento da Silva - promovida a citação da responsável, conforme delineado adiante:
	Comunicação: Ofício 9921/2019 - Secex-TCE (peça 39) 
Data da Expedição: 4/12/2019
Data da Ciência: 11/12/2019 (peça 43) 
Nome Recebedor: Susete Nascimento da Silva
Observação: Ofício enviado para o endereço do responsável, conforme pesquisa de endereço no sistema da Receita Federal.
Fim do prazo para a defesa: 26/12/2019

	Comunicação: Ofício 9922/2019 - Secex-TCE (peça 41) 
Data da Expedição: 4/12/2019
Data da Ciência: 11/12/2019 (peça 42) 
Nome Recebedor: Susete Nascimento da Silva
Observação: Ofício enviado para o endereço do responsável, conforme pesquisa de endereço nos sistemas corporativos do TCU.
Fim do prazo para a defesa: 26/12/2019

b)	 Nestor Vicente dos Santos - promovida a citação e audiência do responsável, conforme delineado adiante:
	Comunicação: Ofício 9919/2019 - Secex-TCE (peça 38) 
Data da Expedição: 4/12/2019
Data da Ciência: não houve (Não procurado) (peça 44) 
Observação: Ofício enviado para o endereço do responsável, conforme pesquisa de endereço no sistema da Receita Federal, custodiado pelo TCU (peça 53) .

	Comunicação: Ofício 9918/2019 - Secex-TCE (peça 40) 
Data da Expedição: 4/12/2019
Data da Ciência: não houve (Não procurado) (peça 46) 
Observação: Ofício enviado para o endereço do responsável, conforme pesquisa de endereço no sistema do Renach, custodiado pelo TCU (peça 53) .

	Comunicação: Ofício 9920/2019 - Secex-TCE (peça 37) 
Data da Expedição: 4/12/2019
Data da Ciência: não houve (Não procurado) (peça 45) 
Observação: O endereço usado neste Ofício foi o da sede do município de Wenceslau Guimarães, embora conste nos autos como tendo sido obtido no sistema da Receita Federal, não foi possível confirmar essa informação nos sistemas internos do TCU, outrossim, constatou-se, na base do CNPJ da Receita Federal, que na rua usada nesse endereço fica localizada a sede do município de Wenceslau Guimarães (peça 53) . Não obstante, os dois ofícios anteriores foram enviados para os endereços das bases do CPF da Receita Federal e do Renach, pertinentes ao responsável.

	Comunicação: Edital 0259/2020 - Seproc (peça 50) 
Data da Publicação: 26/3/2020 (peça 51) 
Fim do prazo para a defesa: 11/5/2020

13.	Registra-se que foram suspensos por 30 (trinta) dias corridos os prazos processuais no âmbito do TCU, a contar do dia 20/3/2020, conforme estabelecido pela Portaria-TCU 61, de 19/3/2020, publicada no BTCU 54, de 20/3/ 2020, que se encontra disponível no Portal do TCU.
14.	Há que se realçar que a expressão 'NÃO PROCURADO', utilizada pelos correios significa, em função da Lei 6.538, art. 14, inc. III, alínea 'a', de 22/6/1978, que inexiste distribuição domiciliar no respectivo endereço e, portanto, a correspondência deveria ter sido procurada no guichê da unidade dos Correios que atende à localidade residencial, o que, no entanto, não foi feito pelo responsável, levando a sua citação por edital.
14.1.	Ademais, consta do portal dos Correios que, quando o objeto estiver endereçado para uma localidade onde não há distribuição domiciliar ou quando as tentativas de entregas diretamente ao endereço do destinatário não lograrem êxito, o objeto ficará disponível para retirada na unidade mais próxima do endereço indicado, no prazo de 7 dias, através do Serviço Posta Restante Caída. 
15.	Para reforçar a validade das notificações realizadas, transcritas no item 12.b desta instrução, registra-se que, em outro processo em tramitação no TCU, TC Processo 012.746/2017-7, no qual Nestor Vicente dos Santos é também arrolado como responsável, o mesmo foi notificado nos endereços da base do CPF e do Renach e ambos os avisos de recebimento retornaram com os recibos datados de 20/3/2020 e assinados, sendo que um deles assinado pelo próprio responsável, conforme consta nas peças 36 e 37 do TC Processo 012.746/2017-7 (peça 54) .
16.	Conforme Despacho de Conclusão das Comunicações Processuais (peça 52) , as providências inerentes às comunicações processuais foram concluídas. 
17.	Transcorrido o prazo regimental, os responsáveis Susete Nascimento da Silva e Nestor Vicente dos Santos permaneceram silentes, devendo ser considerados revéis, nos termos do art. 12, § 3º, da Lei 8.443/1992.
ANÁLISE DOS PRESSUPOSTOS DE PROCEDIBILIDADE DA IN/TCU 71/2012
Apreciação do Prejuízo ao Contraditório e Ampla Defesa
18.	Verifica-se que não houve o transcurso de mais de dez anos desde o fato gerador sem que tenha havido a notificação dos responsáveis pela autoridade administrativa federal competente (art. 6º, inciso II, c/c art. 19 da IN/TCU 71/2012, modificada pela IN/TCU 76/2016) , uma vez que o fato gerador da irregularidade sancionada ocorreu em 29/7/2015, e os responsáveis foram notificados sobre as irregularidades pela autoridade administrativa competente conforme abaixo:
18.1.	Susete Nascimento da Silva, por meio do ofício acostado à peça 13, recebido em 29/11/2017, conforme AR (peça 15) .
18.2.	Nestor Vicente dos Santos, por meio do ofício acostado à peça 12, recebido em 24/2/2016, conforme AR (peça 14) .
Valor de Constituição da TCE 	
19.	Verifica-se, ainda, que o valor atualizado do débito apurado (sem juros) em 1/1/2017 é de R$ 2.047.369,99, portanto superior ao limite mínimo de R$ 100.000,00, na forma estabelecida conforme os arts. 6º, inciso I, e 19 da IN/TCU 71/2012, modificada pela IN/TCU 76/2016. 
OUTROS PROCESSOS/DÉBITOS NOS SISTEMAS DO TCU COM OS MESMOS RESPONSÁVEIS
20.	Informa-se que foram encontrados processos no Tribunal com os mesmos responsáveis:
	Responsável
	Processo

	Susete Nascimento da Silva
	Processo 029.153/2019-0 [TCE, aberto, 'Instaurada pela Caixa Econômica Federal - Caixa - em razão da não consecução dos objetivos pactuados no Contrato de Repasse 0263.880-96, celebrado entre o Ministério do Turismo e o Município de Wenceslau Guimaraes/BA, com interveniência da CAIXA, tendo por objeto 'execução de Pavimentação, no Município de Wenceslau Guimarães/BA'.  (Processo 00190.000525/2018-92) ']
Processo 040.665/2019-4 [TCE, aberto, 'TCE instaurada pela Caixa Econômica Federal (mandatária na Secretaria Executiva do Ministério das Cidades) em razão de Omissão no dever de prestar contas, Contrato de repasse CR.NR.0275948-57, firmado com o/a Ministério Das Cidades, Siafi/Siconv 641415, função Urbanismo, que teve como objeto Pavimentação Em Paralelepípedo No Bairro Joao Romão e no Bairro Aliança (nº da TCE no sistema: 1277/2018) ']
Processo 002.577/2015-1 [TCE, aberto, 'TCE instaurada pelo Ministério da Integração nacional, face à omissão no dever de prestar contas do Convênio nº 728087/2009, firmado com o Município de Wenceslau Guimarães/BA, tendo por objeto a execução dos serviços 1ª etapa de construção dos cais de proteção nas margens do rio das Almas']
Processo 010.979/2018-2 [CBEX, encerrado, 'Cobrança Executiva de débito/multa originária do AC-10525-43/2017-1C, referente ao TC Processo 003.705/2015-3']
Processo 001.197/2017-7 [CBEX, encerrado, 'Cobrança Executiva de débito/multa originária do AC-7240-41/2016-1C, referente ao TC Processo 003.744/2015-9']
Processo 025.085/2017-4 [CBEX, encerrado, 'Cobrança Executiva de débito/multa originária do AC-1733-8/2017-1C, referente ao TC Processo 019.101/2015-5']
Processo 016.115/2017-1 [TCE, encerrado, 'Não consecução dos objetivos pactuados no Contrato de Repasse nº 2649.0278249-57/2008, celebrado com a Prefeitura Municipal de Wenceslau Guimarães/BA, objetivando a transferência de recursos financeiros da União para execução de pavimentação']
Processo 002.478/2018-8 [TCE, encerrado, 'Contrato de Repasse 227.334-28/2007, SIAFI 619877. Objeto: a transferência de recursos financeiros da União para a execução de Apoio a Projetos de Infraestrutura Turística, no Município de Wenceslau Guimarães/BA']
Processo 003.705/2015-3 [TCE, encerrado, 'TCE instaurada pelo Ministério do Turismo - Mtur, em razão do não encaminhamento de documentação exigida para a prestação de contas do Convênio 738433/2010, de 16/6/2010, celebrado com a Prefeitura Municipal de Wenceslau Guimarães-BA, tendo por objeto 'incentivar o turismo, por meio do apoio à realização do Projeto intitulado ARRAIÁ DA MATA Atlântica', conforme o Plano de Trabalho cadastrado' ]
Processo 003.744/2015-9 [TCE, encerrado, 'TCE instaurada pelo Ministério do Turismo, em razão do não encaminhamento de documentação exigida para a prestação de contas do Convênio 732669/2010, celebrado com a Prefeitura Municipal de Wenceslau Guimarães - BA (Processo original 72031.008463/2012-13) ']
Processo 019.101/2015-5 [TCE, encerrado, 'TCE instaurada pelo Ministério do Turismo, em razão da impugnação parcial de despesas do Convênio nº 703599/2009, celebrado com a Prefeitura Municipal de Wenceslau Guimarães/BA (Processo original 72031.006348/2014-68) ']

	Nestor Vicente dos Santos
	Processo 029.153/2019-0 [TCE, aberto, 'Instaurada pela Caixa Econômica Federal - Caixa - em razão da não consecução dos objetivos pactuados no Contrato de Repasse n°0263.880-96, celebrado entre o Ministério do Turismo e o Município de Wenceslau Guimaraes/BA, com interveniência da CAIXA, tendo por objeto 'execução de Pavimentação, no Município de Wenceslau Guimarães/BA'.  (Processo 00190.000525/2018-92) ']
Processo 040.665/2019-4 [TCE, aberto, 'TCE instaurada pela Caixa Econômica Federal (mandatária na Secretaria Executiva do Ministério das Cidades) em razão de Omissão no dever de prestar contas, Contrato de repasse CR.NR.0275948-57, firmado com o/a Ministério das Cidades, Siafi/Siconv 641415, função Urbanismo, que teve como objeto Pavimentação em Paralelepípedo No Bairro Joao Romão e no bairro Aliança (nº da TCE no sistema: 1277/2018) ']
Processo 004.126/2017-3 [TCE, aberto, 'Tomada de Contas Especial instaurada pela Caixa Econômica Federal, em razão da não consecução dos objetivos pactuados do Contrato de Repasse nº 309.704-47/2009 celebrado com o Município de Wenceslau Guimarães/BA, objetivando a execução da pavimentação do Município']
Processo 021.292/2020-5 [CBEX, aberto, 'Cobrança Executiva de débito/multa originária do AC-638-2/2020-1C, referente ao TC Processo 012.746/2017-7']
Processo 012.746/2017-7 [TCE, aberto, 'Tomada de Contas Especial instaurada pela Caixa Econômica Federal, em razão da não consecução dos objetivos pactuados no Contrato de Repasse nº 348.090-4-/2010, celebrado entre o Ministério das Cidades e a Prefeitura Municipal de Wenceslau Guimarães-BA, objetivando a execução de pavimentação']
Processo 017.228/2017-4 [TCE, aberto, 'Tomada de Contas Especial instaurada pela Caixa Econômica Federal em razão da não consecução dos objetivos pactuados no Contrato de Repasse nº 2649.0265014/40/2008 celebrado entre o Ministério das Cidades e a Prefeitura Municipal de Wenceslau Guimarães/BA com interveniência da CEF, tendo por objeto a transferência de recursos financeiros da União para a execução de pavimentação']
Processo 016.005/2020-1 [CBEX, encerrado, 'Cobrança Executiva de débito/multa originária do AC-7574-28/2019-1C, referente ao TC Processo 017.228/2017-4']
Processo 016.115/2017-1 [TCE, encerrado, 'Não consecução dos objetivos pactuados no Contrato de Repasse nº 2649.0278249-57/2008, celebrado com a Prefeitura Municipal de Wenceslau Guimarães/BA, objetivando a transferência de recursos financeiros da União para execução de pavimentação']
Processo 002.478/2018-8 [TCE, encerrado, 'Contrato de Repasse nº 227.334-28/2007, SIAFI 619877. Objeto: a transferência de recursos financeiros da União para a execução de Apoio a Projetos de Infraestrutura Turística, no Município de Wenceslau Guimarães/BA']
Processo 012.917/2019-2 [TCE, aberto, 'TCE instaurada pelo Ministério do Desenvolvimento Regional em razão de Omissão no dever de prestar contas, Termo de compromisso Termo Compromisso 65/2013, firmado com o/a Ministério da Integração Nacional, Siafi/Siconv 676063, função Segurança Pública, que teve como objeto Transferência Obrigatória, para Execução de Ações de Reconstrução de Danos Causados por Enxurradas, No Município de Wenceslau Guimarães, no estado da Bahia. (nº da TCE no sistema: 124/2018) ']

21.	Informa-se que foi encontrado débito imputável aos responsáveis em outras TCE registradas no sistema e-TCE:
	Responsável
	TCE

	Susete Nascimento da Silva
	906/2020 - Aguardando ajustes de revisão para auditoria interna
25/2020 - Aguardando manifestação do controle interno

	Nestor Vicente dos Santos
	906/2020 - Aguardando ajustes de revisão para auditoria interna
25/2020 - Aguardando manifestação do controle interno

22.	Informa-se que foi encontrado débito imputável aos responsáveis no banco de débitos existente no sistema e-TCE:
	Responsável
	Débitos inferiores

	Susete Nascimento da Silva
	2471/2019 - Dano inferior ao limite de instauração da TCE cadastrado

23.	A tomada de contas especial está, assim, devidamente constituída e em condição de ser instruída.
EXAME TÉCNICO
Da validade das notificações:
24.	Preliminarmente, cumpre tecer breves considerações sobre a forma como são realizadas as comunicações processuais no TCU. A esse respeito, destacam-se o art. 179, do Regimento Interno do TCU (Resolução 155, de 4/12/2002) e o art. 4º, inciso III, § 1º, da Resolução TCU 170, de 30 de junho de 2004, in verbis:
'Art. 179. A citação, a audiência ou a notificação, bem como a comunicação de diligência, far se-ão:
I - mediante ciência da parte, efetivada por servidor designado, por meio eletrônico, fac-símile, telegrama ou qualquer outra forma, desde que fique confirmada inequivocamente a entrega da comunicação ao destinatário;
II - mediante carta registrada, com aviso de recebimento que comprove a entrega no endereço do destinatário;
III - por edital publicado no Diário Oficial da União, quando o seu destinatário não for localizado
 (...) 
Art. 3º As comunicações serão dirigidas ao responsável, ou ao interessado, ou ao dirigente de órgão ou entidade, ou ao representante legal ou ao procurador constituído nos autos, com poderes expressos no mandato para esse fim, por meio de:
I - correio eletrônico, fac-símile ou telegrama;
II - servidor designado;
III - carta registrada, com aviso de recebimento;
IV - edital publicado no Diário Oficial da União, quando o seu destinatário não for localizado, nas hipóteses em que seja necessário o exercício de defesa.
Art. 4º. Consideram-se entregues as comunicações:
I - efetivadas conforme disposto nos incisos I e II do artigo anterior, mediante confirmação da ciência do destinatário;
II - realizadas na forma prevista no inciso III do artigo anterior, com o retorno do aviso de recebimento, entregue comprovadamente no endereço do destinatário;
III - na data de publicação do edital no Diário Oficial da União, quando realizadas na forma prevista no inciso IV do artigo anterior.
§ 1º O endereço do destinatário deverá ser previamente confirmado mediante consulta aos sistemas disponíveis ao Tribunal ou a outros meios de informação, a qual deverá ser juntada ao respectivo processo.
 (...) '.
25.	Bem se vê, portanto, que a validade da citação via postal não depende de que o aviso de recebimento seja assinado pelo próprio destinatário da comunicação, o que dispensa, no caso em tela, a entrega do AR em 'mãos próprias'. A exigência da norma é no sentido de o Tribunal verificar se a correspondência foi entregue no endereço correto, residindo aqui a necessidade de certeza inequívoca. 
26.	Não é outra a orientação da jurisprudência do TCU, conforme se verifica dos julgados a seguir transcritos:
'São válidas as comunicações processuais entregues, mediante carta registrada, no endereço correto do responsável, não havendo necessidade de que o recebimento seja feito por ele próprio' (Acórdão 3648/2013-TCU-Segunda Câmara, Relator Ministro José Jorge) ;
'É prescindível a entrega pessoal das comunicações pelo TCU, razão pela qual não há necessidade de que o aviso de recebimento seja assinado pelo próprio destinatário. Entregando se a correspondência no endereço correto do destinatário, presume-se o recebimento da citação'. (Acórdão 1019/2008-TCU-Plenário, Relator Ministro Benjamin Zymler) ;
'As comunicações do TCU, inclusive as citações, deverão ser realizadas mediante Aviso de Recebimento - AR, via Empresa Brasileira de Correios e Telégrafos, bastando para sua validade que se demonstre que a correspondência foi entregue no endereço correto.' (Acórdão 1526/2007-TCU-Plenário, Relator Ministro Aroldo Cedraz) .
27.	A validade do critério de comunicação processual do TCU foi referendada pelo Supremo Tribunal Federal, nos termos do julgamento do MS-AgR 25.816/DF, por meio do qual se afirmou a desnecessidade da ciência pessoal do interessado, entendendo-se suficiente a comprovação da entrega do 'AR' no endereço do destinatário:
'Ementa: agravo regimental. Mandado de segurança. Desnecessidade de intimação pessoal das decisões do tribunal de contas da união. art. 179 do regimento interno do TCU. Intimação do ato impugnado por carta registrada, iniciado o prazo do art. 18 da lei nº 1.533/51 da data constante do aviso de recebimento. Decadência reconhecida. Agravo improvido.
O envio de carta registrada com aviso de recebimento está expressamente enumerado entre os meios de comunicação de que dispõe o Tribunal de Contas da União para proceder às suas intimações.
O inciso II do art. 179 do Regimento Interno do TCU é claro ao exigir apenas a comprovação da entrega no endereço do destinatário, bastando o aviso de recebimento simples'. 
Da revelia dos responsáveis Susete Nascimento da Silva e Nestor Vicente dos Santos
28.	No caso vertente, a citação de cada um dos responsáveis se deu em endereços provenientes de pesquisas de endereços realizadas pelo TCU (vide parágrafos acima) .
29.	No entanto, devido ao insucesso de realizar a citação de Nestor Vicente dos Santos em endereços constantes nos sistemas CPF e CNPJ da Receita, buscou-se a notificação em endereço proveniente de sistema público (Renach) , custodiado pelo TCU. A entrega dos ofícios citatórios nesses endereços não ficou comprovada, razão pela qual promoveu-se a notificação por edital publicado no Diário Oficial da União (peça 50) 
30.	Importante destacar que, antes de promover a citação por edital, para assegurar a ampla defesa, buscaram-se outros meios possíveis para localizar e citar os responsáveis, nos limites da razoabilidade, fazendo juntar aos autos informação comprobatória dos diferentes meios experimentados que restaram frustrados, tal como se demonstrou no item anterior da presente instrução (Acórdão 4851/2017-TCU-Primeira Câmara, Relator Ministro-Substituto Augusto Sherman) .
31.	Nos processos do TCU, a revelia não leva à presunção de que seriam verdadeiras todas as imputações levantadas contra os responsáveis, diferentemente do que ocorre no processo civil, em que a revelia do réu opera a presunção da verdade dos fatos narrados pelo autor (Acórdão 1009/2018-TCU-Plenário, Relator: Bruno Dantas; 2369/2013 - TCU - Plenário, Relator: Benjamin Zymler e 2449/2013 - TCU - Plenário, Relator: Benjamin Zymler) . Dessa forma, a avaliação da responsabilidade do agente não pode prescindir da prova existente no processo ou para ele carreada. 
32.	Ao não apresentar sua defesa, os responsáveis deixaram de produzir prova da regular aplicação dos recursos sob sua responsabilidade, em afronta às normas que impõem aos gestores públicos a obrigação legal de, sempre que demandados pelos órgãos de controle, apresentar os documentos que demonstrem a correta utilização das verbas públicas, a exemplo do contido no art. 93 do Decreto-Lei 200/1967: 'Quem quer que utilize dinheiros públicos terá de justificar seu bom e regular emprego na conformidade das leis, regulamentos e normas emanadas das autoridades administrativas competentes.' 
33.	Mesmo as alegações de defesa não sendo apresentadas, considerando o princípio da verdade real que rege esta Corte, procurou-se buscar, em manifestações dos responsáveis na fase interna desta Tomada de Contas Especial, se havia algum argumento que pudesse ser aproveitado a seu favor. 
34.	No entanto, os responsáveis não se manifestaram na fase interna, não havendo, assim, nenhum argumento que possa vir a ser analisado e posteriormente servir para afastar as irregularidades apontadas.
35.	Em consulta aos sistemas corporativos do instaurador, SIGPC, realizada na data de 22/6/2020, verifica-se que os responsáveis também não apresentaram contas junto ao instaurador e continuam inadimplentes:
36.	Em se tratando de processo em que a parte interessada não se manifestou acerca das irregularidades imputadas, não há elementos para que se possa efetivamente aferir e reconhecer a ocorrência de boa-fé na conduta dos responsáveis, podendo este Tribunal, desde logo, proferir o julgamento de mérito pela irregularidade das contas, conforme os termos dos §§ 2º e 6º do art. 202 do Regimento Interno do TCU. (Acórdão 2064/2011-TCU-Primeira Câmara (relator: Ubiratan Aguiar) , 6.182/2011-TCU-1ª Câmara (relator: Weber de Oliveira) , 4.072/2010-TCU-1ª Câmara (Relator: Valmir Campelo) , 1.189/2009-TCU-1ª Câmara (Relator: Marcos Bemquerer) , 731/2008-TCU-Plenário (Relator: Aroldo Cedraz) .
37.	Dessa forma, os responsáveis Susete Nascimento da Silva e Nestor Vicente dos Santos devem ser considerados revéis, nos termos do art. 12, § 3º, da Lei 8.443/1992, devendo as contas serem julgadas irregulares, condenando-os ao débito apurado e aplicando-lhes a multa prevista no art. 57 da Lei 8.443/1992.
Prescrição da Pretensão Punitiva
38.	Vale ressaltar que a pretensão punitiva do TCU, conforme Acórdão 1441/2016-TCU-Plenário, Relator: Benjamin Zymler, que uniformizou a jurisprudência acerca dessa questão, subordina-se ao prazo geral de prescrição indicado no art. 205 do Código Civil, que é de dez anos, contado da data de ocorrência da irregularidade sancionada, nos termos do art. 189 do Código Civil, sendo este prazo interrompido pelo ato que ordenar a citação, a audiência ou a oitiva dos responsáveis.
39.	No caso em exame, não ocorreu a prescrição, uma vez que a irregularidade sancionada ocorreu em 29/7/2015, e o ato de ordenação da citação ocorreu em 25/9/2019 (peça 34) .
Cumulatividade de multas 
40.	Quanto à possibilidade de aplicação cumulativa das multas dos arts. 57 e 58, inciso I, da Lei 8.443/1992, ainda que seja adequada a realização de citação e audiência do responsável, por força do disposto no art. 209, §4º, do Regimento Interno do TCU, o Tribunal reconhece que existe relação de subordinação entre as condutas de 'não comprovação da aplicação dos recursos' e de 'omissão na prestação de contas', sendo a primeira consequência da segunda, o que enseja, na verificação das duas irregularidades, a aplicação da multa do art. 57, com o afastamento da multa do art. 58, inciso I, em atenção ao princípio da absorção (Acórdão 9579/2015-TCU-Segunda Câmara, Relator Ministro Vital do Rêgo; Acórdão 2469/2019-TCU-Primeira Câmara, Relator Ministro Augusto Sherman) .
41.	Conforme leciona Cezar Bitencourt (Tratado de Direito Penal: parte geral - 8ª Edição - São Paulo: Saraiva, 2003. Pg. 565) , na absorção, ' (...) a pena do delito mais grave absorve a pena do delito menos grave, que deve ser desprezada'. No caso concreto, a 'omissão no dever de prestar contas', embora seja uma irregularidade autônoma, funciona como fase ou meio para a consecução da 'não comprovação da aplicação dos recursos', havendo clara relação de interdependência entre essas condutas. Dessa forma, recaindo as duas ocorrências num mesmo gestor, deve prevalecer a pena do delito mais grave, qual seja, a multa do art. 57, da Lei 8.443/1992.
42.	Cumpre observar, ainda, que a conduta dos responsáveis, consistente nas irregularidades 'não comprovação da boa e regular aplicação dos recursos federais repassados em face da omissão no dever de prestar contas' e 'não cumprimento do prazo para apresentação de prestação de contas pelo gestor dos recursos', configura violação não só às regras legais, mas também aos princípios basilares da administração pública, eis que, em última análise, ocorre o comprometimento da necessária satisfação à sociedade sobre o efetivo emprego dos recursos públicos postos à disposição da municipalidade, por força do instrumento de repasse em questão. 
43.	Nesses casos, em que fica evidente a falta de transparência e lisura, não há como afastar as suspeitas sempre presentes de que a totalidade dos recursos públicos federais, transferida ao município, tenha sido integralmente desviada, em prol de gestor ímprobo, ou de pessoas por ele determinadas, a revelar grave inobservância de dever de cuidado no trato com a coisa pública, isto é, ato praticado com culpa grave, pois, na espécie, a conduta do responsável se distancia daquela que seria esperada de um administrador público minimante diligente, num claro exemplo de erro grosseiro a que alude o art. 28 do Decreto-lei 4.657/1942 (Lei de Introdução às Normas do Direito Brasileiro) , incluído pela Lei 13.655/2018 (Acórdão 1689/2019-TCU-Plenário, Relator: Ministro Augusto Nardes; Acórdão 2924/2018-TCU-Plenário, Relator: Ministro José Mucio Monteiro; Acórdão 2391/2018-TCU-Plenário, Relator: Ministro Benjamin Zymler) . 
CONCLUSÃO
44.	Em face da análise promovida na seção 'Exame Técnico', verifica-se que os responsáveis Susete Nascimento da Silva e Nestor Vicente dos Santos não lograram comprovar a boa e regular aplicação dos recursos, instados a se manifestar, optaram pelo silêncio, configurando a revelia, nos termos do § 3º, do art. 12, da Lei 8.443/1992. Ademais, inexistem nos autos elementos que demonstrem a boa-fé dos responsáveis ou a ocorrência de outras excludentes de culpabilidade.
45.	Verifica-se também que não houve a prescrição da pretensão punitiva, conforme análise já realizada.
46.	Tendo em vista que não constam dos autos elementos que permitam reconhecer a boa-fé dos responsáveis, sugere-se que as suas contas sejam julgadas irregulares, nos termos do art. 202, § 6º, do Regimento Interno do TCU, com a imputação do débito atualizado monetariamente e acrescido de juros de mora, nos termos do art. 202, § 1º do Regimento Interno do TCU, descontado o valor eventualmente recolhido, com a aplicação da multa prevista no art. 57 da Lei 8.443/1992.
47.	Por fim, como não houve elementos que pudessem modificar o entendimento acerca das irregularidades em apuração, mantém-se a matriz de responsabilização presente na peça 31.
PROPOSTA DE ENCAMINHAMENTO
48.	Diante do exposto, submetemos os autos à consideração superior, propondo ao Tribunal:
a)	considerar revéis os responsáveis Susete Nascimento da Silva (CPF: XXX.875.195-XX) e Nestor Vicente dos Santos (CPF: XXX.226.635-XX) , para todos os efeitos, dando-se prosseguimento ao processo, com fulcro no art. 12, § 3º, da Lei 8.443/1992; 
b)	julgar irregulares, nos termos dos arts. 1º, inciso I, 16, inciso III, alíneas a e c, da Lei 8.443/1992, c/c os arts. 19 e 23, inciso III, da mesma Lei, as contas dos responsáveis Susete Nascimento da Silva (CPF: XXX.875.195-XX) e Nestor Vicente dos Santos (CPF: XXX.226.635-XX) , condenando-os ao pagamento das importâncias a seguir especificadas, atualizadas monetariamente e acrescidas dos juros de mora, calculadas a partir das datas discriminadas até a data da efetiva quitação do débito, fixando-lhes o prazo de quinze dias, para que comprovem, perante o Tribunal, o recolhimento das referidas quantias aos cofres do Fundo Nacional de Desenvolvimento da Educação, nos termos do art. 23, inciso III, alínea 'a', da citada lei, c/c o art. 214, inciso III, alínea 'a', do Regimento Interno do TCU.  
Débitos relacionados à responsável Susete Nascimento da Silva (CPF: XXX.875.195-XX) :
	Data de ocorrência
	Valor histórico (R$) 

	23/11/2010
	10.366,51

	23/11/2010
	95.500,04

	23/11/2010
	95.425,00

	23/12/2010
	1.502,19

	23/12/2010
	2.002,92

	24/12/2010
	13,50

	24/12/2010
	94.975,21

	4/2/2011
	13,50

	4/2/2011
	95.065,46

	14/2/2011
	2.004,54

	14/2/2011
	1.653,75

	14/2/2011
	1.503,41

	2/3/2011
	114.933,71

	2/3/2011
	2.423,48

	2/3/2011
	1.817,61

	3/3/2011
	1.999,37

	1/4/2011
	51.643,00

	7/4/2011
	65.687,00

	8/6/2011
	6.450,00

	2/9/2011
	3.000,00

	22/3/2012
	82.031,62

	30/3/2012
	70.032,36

	3/4/2012
	43.142,17

	26/4/2012
	10.500,00

	27/4/2012
	40.500,00

	9/5/2012
	23.000,00

	23/5/2012
	10.200,00

	8/6/2012
	10.100,00

	21/6/2012
	20.800,00

	22/6/2012
	5.000,00

	22/6/2012
	5.000,00

	23/8/2012
	61.040,00

	28/8/2012
	20.000,00

	3/9/2012
	20.000,00

	11/9/2012
	29.320,00

	12/9/2012
	30.000,00

	12/9/2012
	10.000,00

	13/9/2012
	20.000,00

	13/9/2012
	25.000,00

	13/9/2012
	10.000,00

	14/9/2012
	5.000,00

	26/9/2012
	90.147,00

Valor atualizado do débito (com juros) em 19/6/2020: R$ 2.373.834,98.
Débitos relacionados ao responsável Nestor Vicente dos Santos (CPF: XXX.226.635-XX) :
	Data de ocorrência
	Valor histórico (R$) 

	10/10/2013
	115.000,00

	10/10/2013
	40.000,00

	22/10/2013
	3.600,00

Valor atualizado do débito (com juros) em 19/6/2020: R$ 256.478,19.
c)	aplicar individualmente aos responsáveis Susete Nascimento da Silva (CPF: XXX.875.195-XX) e Nestor Vicente dos Santos (CPF: XXX.226.635-XX) , a multa prevista no art. 57 da Lei 8.443/1992 c/c o art. 267 do Regimento Interno do TCU, fixando-lhes o prazo de quinze dias, a contar da notificação, para que comprovem, perante o Tribunal (art. 214, III, alínea 'a', do Regimento Interno do TCU) , o recolhimento da dívida aos cofres do Tesouro Nacional, atualizada monetariamente desde a data do acórdão que vier a ser proferido por este Tribunal até a do efetivo recolhimento, se pagas após o vencimento, na forma da legislação em vigor;
d)	autorizar, desde logo, a cobrança judicial das dívidas, caso não atendidas a notificação, na forma do disposto no art. 28, inciso II, da Lei 8.443/1992;
e)	autorizar também, desde logo, se requerido, com fundamento no art. 28, inciso I, da Lei 8.443, de 1992, c/c o art. 217, §§ 1º e 2º do Regimento Interno do TCU, o parcelamento da (s) dívida (s) em até 36 parcelas, incidindo, sobre cada parcela, corrigida monetariamente, os correspondentes acréscimos legais, fixando-lhe o prazo de quinze dias, a contar do recebimento da notificação, para comprovar, perante o Tribunal, o recolhimento da primeira parcela, e de trinta dias, a contar da parcela anterior, para comprovar os recolhimentos das demais parcelas, devendo incidir, sobre cada valor mensal, atualizado monetariamente, os juros de mora devidos, no caso do débito, na forma prevista na legislação em vigor, alertando os responsáveis de que a falta de comprovação do recolhimento de qualquer parcela importará o vencimento antecipado do saldo devedor, nos termos do § 2º do art. 217 do Regimento Interno deste Tribunal; 
f)	esclarecer aos responsáveis Susete Nascimento da Silva (CPF: XXX.875.195-XX) e Nestor Vicente dos Santos (CPF: XXX.226.635-XX) que, caso se demonstre, por via recursal, a correta aplicação dos recursos, mas não se justifique a omissão da prestação de contas, o débito poderá ser afastado, mas permanecerá a irregularidade das contas, dando-se ensejo à aplicação da multa prevista no art. 58, inciso I, da Lei 8.443/1992;
g)	enviar cópia do Acórdão a ser prolatado, bem como do Relatório e do Voto que o fundamentarem à Procuradoria da República no Estado de Bahia, nos termos do § 3º do art. 16 da Lei 8.443/1992, c/c o § 7º do art. 209 do Regimento Interno do TCU, para adoção das medidas cabíveis; e
h)	enviar cópia do Acórdão que vier a ser proferido ao Fundo Nacional de Desenvolvimento da Educação e aos responsáveis, para ciência, informando que a presente deliberação, acompanhada do Relatório e do Voto que a fundamenta, está disponível para a consulta no endereço www.tcu.gov.br/acordaos, além de esclarecer que, caso requerido, o TCU poderá fornecer sem custos as correspondentes cópias, de forma impressa".
2.	O MP/TCU, representado pelo procurador Sérgio Ricardo Costa Caribé, manifestou-se de acordo com a instrução (peça 58) :
"Trata-se de tomada de contas especial (TCE) instaurada pelo Fundo Nacional de Desenvolvimento da Educação (FNDE) em razão da omissão no dever de prestar contas das despesas realizadas com recursos do Convênio 701768/2010, firmado entre o FNDE e o Município de Wenceslau Guimarães - BA, o qual possuiu como objeto a construção de unidade de educação infantil no âmbito do Programa Nacional de Reestruturação e Aparelhagem da Rede Escolar Pública de Educação Infantil - Proinfância (peça 8) .
O ajuste vigeu no período de 18/10/2010 a 29/5/2015 e teve o dia 28/7/2015 como prazo final de prestação de contas. O valor total de recursos previsto para a implementação do objeto foi de R$ 1.449.970,31, sendo R$ 1.435.470,61 oriundos do FNDE e R$ 14.499,70 correspondentes à contrapartida a ser aportada pelo município convenente. Os recursos federais foram integralmente descentralizados por intermédio de ordens bancárias emitidas no período de novembro de 2010 a setembro de 2013 (peça 3) .
No relatório de TCE, o tomador de contas concluiu pela ocorrência de dano ao erário no valor original correspondente à integralidade dos recursos federais descentralizados. A responsabilidade pelo ressarcimento do débito foi atribuída à Sra. Susete Nascimento da Silva e ao Sr. Nestor Vicente dos Santos, prefeitos municipais nas gestões de 2009 a 2012 e 2013 a 2016, respectivamente.
No âmbito deste Tribunal, foram promovidas as citações dos referidos gestores em razão da 'não comprovação da boa e regular aplicação dos recursos federais repassados ao Município de Wenceslau Guimarães - BA, em face da omissão no dever de prestar contas dos valores transferidos', bem como sua audiência, devido ao 'não cumprimento do prazo originalmente estipulado para prestação de contas do Convênio 701768/2010' (peças 37 a 46 e 50 a 51) . No entanto, os responsáveis não se manifestaram acerca das irregularidades que lhes foram atribuídas.
Em vista disso, a Secretaria de Controle Externo de Tomada de Contas Especial (Secex-TCE) propôs, resumidamente, em pronunciamentos convergentes, considerar revéis a Sra. Susete Nascimento da Silva e o Sr. Nestor Vicente dos Santos, julgar irregulares suas contas, condená-los em débito no valor original de R$ 1.435.470,61 (de acordo com o montante gerido por cada um dos ex-prefeitos) e aplicar-lhes a multa prevista no artigo 57 da Lei 8.443/1992.
Manifesto-me, desde já, de acordo com a proposta de encaminhamento formulada pela unidade técnica.
As citações dos responsáveis seguiram todos os trâmites processuais estabelecidos no artigo 179 do Regimento Interno do TCU (RI/TCU) . Conforme consta das peças 42 e 43, a Sra. Susete Nascimento da Silva recebeu pessoalmente os ofícios que lhe foram endereçados. De outro modo, a citação do Sr. Nestor Vicente dos Santos foi efetivada por meio de edital somente após esgotadas as demais alternativas para a localização do destinatário. 
Todavia, conforme evidenciado nos autos, embora tenham sido regularmente notificados, os responsáveis optaram por permanecer silentes. 
Conforme registrou a Secex-TCE, mesmo diante da não apresentação de defesa, em homenagem ao princípio da verdade material que norteia a atuação desta Corte de Contas, a unidade técnica procurou buscar, na documentação constante dos autos, algum argumento apresentado pelos responsáveis que pudesse ser aproveitado em seu favor, providência que, ao final, mostrou-se infrutífera, na medida em que estes também não responderam às notificações emitidas pela entidade concedente na fase interna desta TCE.
Não é demais relembrar que é ônus do administrator público prestar contas para comprovar a boa e regular aplicação dos recursos federais que lhe foram confiados. Tal imposição decorre do ordenamento jurídico pátrio, com destaque para o regramento normativo estabelecido no artigo 70, parágrafo único, da Constituição Federal de 1988, no artigo 93 do Decreto-lei 200/1967 e no artigo 66 do Decreto 93.872/1986.
De acordo com o entendimento firmado por este Tribunal, a omissão no dever de prestar contas 'determina o julgamento pela irregularidade das contas do responsável', como também 'enseja a presunção do débito pelo valor total dos recursos federais repassados', consoante enunciados dos Acórdão 1438/2008-TCU-Segunda Câmara e 4.661/2008-1ª Câmara, da relatoria dos Ministros Augusto Sherman e Valmir Campelo, respectivamente.
Portanto, em face da inércia dos responsáveis e não sendo possível identificar nos autos elementos que permitam concluir pela ocorrência de boa-fé ou de outros excludentes de culpabilidade, cabe ao TCU proferir, desde logo, o julgamento definitivo de mérito pela irregularidade das presentes contas, na forma proposta pela Secex-TCE e nos termos do artigo 202, § 6º, do RI/TCU.
Por fim, reputo apropriada a análise por meio da qual a unidade instrutiva concluiu pela não caracterização da prescrição da pretensão punitiva desta Corte de Contas no caso em análise. Com efeito, as irregularidades discutidas nestes autos ocorreram no período compreendido entre 23/11/2010 e 22/10/2013 (sic) , ao passo que o ato que determinou a citação foi expedido em 25/9/2019 (peça 34) , antes, portanto, do interregno de dez anos previsto no artigo 205 do Código Civil, utilizado como parâmetro por este Tribunal, conforme Acórdão 1441/2016-TCU-Plenário.
Diante do exposto, este membro do Ministério Público de Contas manifesta-se de acordo com proposta de encaminhamento formulada pela unidade técnica."
É o relatório.

não há

Procurador Sérgio Ricardo Costa Caribé.

TOMADA DE CONTAS ESPECIAL. CONVÊNIO. FNDE. OMISSÃO NO DEVER DE PRESTAR CONTAS. CITAÇÃO. AUDIÊNCIA. REVELIA. CONTAS IRREGULARES. DÉBITO. MULTA. COMUNICAÇÕES.

TOMADA DE CONTAS ESPECIAL (TCE)

Secretaria de Controle Externo de Tomada de Contas Especial (Secex-TCE).

Em exame, processo de tomada de contas especial instaurada pelo Fundo Nacional de Desenvolvimento da Educação (FNDE) contra a Sra. Susete Nascimento da Silva (gestão 2009-2012) e o Sr. Nestor Vicente dos Santos (gestão 2013-2016) , em razão da omissão no dever de prestar contas da aplicação dos recursos repassados ao município de Wenceslau Guimarães/BA, no âmbito convênio 701768/2010 (Siafi 662901) , cujo objeto foi a construção de unidade de educação infantil - Proinfância.
2.	O referido convênio vigorou no período de 18/10/2010 a 29/5/2015, tendo a União transferido ao município de Wenceslau Guimarães o montante de R$ 1.435.470,61. 
3.	O prazo para a entrega da prestação de contas venceu 28/7/2015, na gestão do prefeito sucessor, Sr. Nestor Vicente dos Santos. 
4.	Por meio do relatório de TCE 355/2018 (peça 23) , o FNDE imputou responsabilidade à Sra. Susete Nascimento da Silva e ao Sr. Nestor Vicente dos Santos, na condição de gestores dos recursos, pela totalidade dos valores repassados pela União, no valor original de R$ 1.435.470,61.
5.	No âmbito desta Corte de Contas, foi realizada a citação dos referidos gestores em razão da "não comprovação da boa e regular aplicação dos recursos federais repassados ao Município de Wenceslau Guimarães - BA, em face da omissão no dever de prestar contas dos valores transferidos". Também foi realizada a audiência de ambos os gestores, devido ao "não cumprimento do prazo originalmente estipulado para prestação de contas do Convênio 701768/2010" (peças 37 a 46 e 50 a 51) .
6.	A Sra. Susete Nascimento da Silva tomou ciência dos ofícios que lhe foram endereçados (peças 42 e 43) . Já o Sr. Nestor Vicente dos Santos foi citado por meio de edital, após esgotadas as alternativas para que fosse localizado. 
7.	Os mencionados responsáveis não recolheram o débito nem apresentaram alegações de defesa ou razões de justificativa, de modo que a Secretaria de Controle Externo de Tomada de Contas Especial (Secex-TCE) propõe considerá-los revéis. 
8.	No mérito, considerando os elementos existentes nos autos, a proposta é de julgar irregulares as contas da Sra. Susete Nascimento da Silva e o Sr. Nestor Vicente dos Santos e de condená-los ao recolhimento do débito, aplicando-lhes, individualmente, a multa prevista no art. 57 da Lei 8.443/1992 (peça 55) .
9.	O MP/TCU, representado pelo procurador Sérgio Ricardo Costa Caribé, anuiu à proposta da Secex-TCE (peça 58) .
II
10.	Incidem sobre os responsáveis os efeitos da revelia, dando-se prosseguimento ao processo, nos termos do art. 12, § 3º, da Lei 8.443/1992.
11.	Tendo em vista a inexistência nos autos de elementos capazes de comprovar a boa e regular aplicação dos recursos, acolho integralmente a proposta da unidade instrutiva, endossada pelo MP/TCU.
12.	Conforme assentado na jurisprudência consolidada desta Casa, compete ao gestor o ônus de comprovar a regularidade da aplicação dos recursos públicos sob sua responsabilidade.
13.	No caso de omissão no dever de prestar contas, presume-se a responsabilidade do gestor pela integralidade do débito. No caso em exame, a gestão dos recursos do convênio coube à prefeita signatária do convênio e ao prefeito sucessor, em cujo mandato também recaiu o dever de apresentar a prestação de contas, de modo que cada ex-prefeito deverá responder pelo montante gerido em seus respectivos mandatos.
14.	Não se operou na situação em exame a prescrição da pretensão punitiva, uma vez que a irregularidade sancionada ocorreu em 29/7/2015, enquanto o ato de ordenação da citação ocorreu em 25/9/2019 (peça 34) . Dessa forma, impõe-se a aplicação da multa prevista no art. 57 da Lei 8.443/1992. 
Diante do exposto, manifesto-me pela aprovação do acórdão que ora submeto à apreciação deste Colegiado.
TCU, Sala das Sessões Ministro Luciano Brandão Alves de Souza, em 8 de setembro de 2020.
Weder de Oliveira
Relator